臺灣花蓮地方法院刑事裁定
111年度聲字第156號
聲明異議人  林泰花
即受刑人            


上列聲明異議人即受刑人因公共危險案件，對臺灣花蓮地方檢察
署檢察官之執行指揮（111年度執字第499號、111年度執聲他字
第139號）聲明異議，本院裁定如下：
    主  文
臺灣花蓮地方法院檢察署檢察官一百一十年度執字第四九九號、
一百一十年度執聲他字第一三九號執行案件不准林泰花易科罰金
，並令林泰花定期報到入監執行之執行指揮，應予撤銷，由檢察
官另為妥適之執行指揮。
    理  由
一、聲明異議意旨略以：聲明異議人即受刑人林泰花（下稱聲明
    異議人）前因酒駕案件經本院111年度玉原交簡字第1號判決
    判處有期徒刑6月，如易科罰金，以新臺幣（下同）1,000元
    折算1日在案（下稱本案）。然聲明異議人已向花蓮衛生局
    申請自費酒癮戒治，本案執行檢察官卻未依具體個案，考量
    聲明異議人本件犯罪特性、情節及個人特殊事由為綜合評價
    ，亦未先行就上開相關事項詢問聲明異議人，賦予聲明異議
    人得改聲請易服社會勞動，免受自由刑制裁之機會，故認檢
    察官不准易科罰金，並令其定期報到入監執行之執行指揮為
    不當，爰依法聲明異議等語。
二、按受刑人以檢察官執行之指揮為不當者，得向諭知該裁判之
    法院聲明異議；法院應就異議之聲明裁定之，刑事訴訟法第
    484條、第486條分別定有明文。又有期徒刑或拘役得易科罰
    金之案件，法院所諭知者，僅係易科罰金之折算標準而已，
    至於是否准予易科罰金，則賦予執行檢察官視個案具體情形
    判斷之權能，亦即，執行檢察官得考量受刑人如不接受有期
    徒刑或拘役之執行，是否難收矯正之效或難以維持法秩序，
    以作為其裁量是否准予易科罰金之憑據，非謂只要原判決有
    易科罰金折算標準之諭知，執行檢察官即必然應准予易科罰
    金。且刑法第41條第1項所謂之「難收矯正之效」、「難以
    維持法秩序」等，均屬不確定法律概念，此乃係立法者賦予
    執行者能依具體個案，考量犯罪特性與情節及受刑人個人之
    特殊事由，據以審酌應否准予易科罰金或易服社會勞動，法
    律既已授權檢察官就此項法律構成要件中之不確定法律概念
    ，對受刑人是否確因不執行所宣告之刑，難收矯正之效，或
    難以維持法秩序之情事，享有判斷餘地之權限，則法院應僅
    於檢察官之判斷有違法瑕疵之情況時，始有介入審查之必要
    ，否則即應尊重檢察官所為之專業判斷，而不得自行代替檢
    察官判斷受刑人是否有上開情事，合先敘明。
三、經查：
（一）聲明異議人因於110年12月6日酒後駕車，而涉犯公共危險
      案件，經本院111年度玉原交簡字第1號判決判處有期徒刑
      6月確定；嗣臺灣花蓮地方檢察署（下稱花蓮地檢署）檢
      察官於111年3月18日核發執行傳票命令，命聲明異議人於
      111年4月7日上午9時30分到署執行，並備註「本件為5年
      內3犯酒駕，顯屬易科罰金難收矯正之效」，聲明異議人
      雖於111年3月24日聲請易科罰金，惟經花蓮地檢署檢察官
      111年3月30日花檢和丙111執499字第1119006324號函（下
      稱系爭函文）以「台端已多次犯酒駕，非入監執行難收矯
      正之效，所請易科罰金，礙難准許」之理由否准等情，有
      前開判決書、執行傳票命令及系爭函文、臺灣高等法院被
      告前案紀錄表在卷可稽，是本院為諭知科刑之法院，且上
      開執行傳票命令、系爭函文既已載明不得易科罰金，將逕
      入監執行，對聲明異議人之權益已發生現實之影響，是聲
      明異議人向本院聲明異議程序自屬適法，先予說明。
（二）就檢察官不准異議人易科罰金部分，裁量顯有瑕疵：
　１、按為避免各地檢署就酒駕再犯之發監標準寬嚴不一，臺灣
      高等檢察署研議統一酒駕再犯發監標準之原則，經法務部
      准予備查後，由該署通函各地檢署依研議結果辦理，而依
      該研議結果，被告5年內3犯刑法第185條之3第1項之罪者
      ，原則上即不准予易科罰金，但有下列情形之一者，執行
      檢察官得斟酌個案情況考量是否准予易科罰金：㈠被告係
      單純食用含有酒精之食物（如薑母鴨、麻油雞、燒酒雞）
      ，而無飲酒之行為。㈡吐氣酒精濃度低於每公升0.55毫克
      ，且未發生交通事故或異常駕駛行為。㈢本案犯罪時間距
      離前次違反刑法第185條之3第1項之罪之犯罪時間已逾3年
      。㈣有事實足認被告已因本案開始接受酒癮戒癮治療。㈤有
      其他事由足認易科罰金已可收矯正之效或維持法秩序者，
      有法務部102年7月2日法檢決字第10204537260號及臺灣高
      等檢察署102年6月26日檢執甲字第10200075190號函附卷
      可參。是依據臺灣高等檢察署研議結果可知，受刑人5年
      內3犯刑法第185條之3第1項之罪者，原則上雖不准予易科
      罰金，惟例外有上揭所示但書情形之一者，執行檢察官仍
      得斟酌個案情況考量是否准予易科罰金，並非一概採行不
      准易科罰金之執行方法。
　２、聲明異議人於本案前，曾於105年7月13日、同9月26日、10
      7年5月18日先後3次犯酒後駕車公共危險罪，並經本院106
      年度玉原交簡字第61號(下稱甲案，原經檢察官為緩起訴
      處分確定，惟於緩起訴期間內故意如下述乙案所示之罪，
      而經檢察官撤銷原處分)、105年度玉原交簡字第43號（下
      稱乙案）及107年度玉原交簡字第97號（下稱丙案）判決
      分別判處有期徒刑2月、2月及3月確定，甲、乙2案再經本
      院106年度聲字第666號裁定應執行有期徒刑3月確定，並
      分於107年7月1日易服社會勞動（甲、乙案）、107年9月1
      3日易科罰金（丙案）而執行完畢等情，有各該刑事判決
      及前引被告前案紀錄表附卷可佐，是聲明異議人於本案前
      已因3件酒後駕車之公共危險罪經法院判刑確定並執行完
      畢等情，固堪認定。
　３、惟本案檢察官否准聲明異議人易科罰金之理由，無非係以
      聲明異議人本案為「5年內3犯酒駕」為由，然依前引判決
      書之內容，得見甲、乙2案之犯罪時間均距離本案犯罪時
      間（即110年12月6日）已逾5年，本案聲明異議人並無5年
      內3犯酒駕之情形存在，是檢察官以前揭理由否准易科罰
      金，其事實認定已有錯誤而有違法瑕疵之存在甚明。
　４、又縱檢察官係以聲明異議人前揭三案之執行完畢時間作為
      其認定「5年內3犯酒駕」之標準，然聲明異議人主張其已
      因本案於111年3月30日申請轉介自費酒癮治療，並於110
      年3月31日在臺北榮民總醫院鳳林分院接受門診治療，並
      提出花蓮縣卓溪鄉衛生所飲酒問題個案轉介單、臺北榮民
      總醫院鳳林分院門診醫療費用收據為證，則聲明異議人是
      否已符合上揭研議結果第4點「有事實足認已因本案開始
      接受酒癮戒癮治療」而例外得易科罰金之情形，顯應納為
      是否准許聲明異議人易科罰金之審酌事項，惟檢察官否准
      聲明異議人聲請易科罰金時，未及審酌聲明異議人是否已
      因本案開始接受酒癮戒癮治療，難謂裁量已屬完備。再者
      ，本案聲明異議人僅係於110年12月6日食用燒酒雞後騎乘
      車輛上路而遭查獲乙節，亦經本案判決書認定明確，則聲
      明異議人本案所犯情節，顯屬單純係食用含有酒精之食物
      並未飲酒之行為，且距離前次酒駕（即丙案）之犯罪時間
      已逾3年，亦符合上揭研議結果第1點、第3點之情形，惟
      經本院依職權調取本案執行卷宗資料，均未見檢察官隻字
      審酌或提及何以聲明異議人雖有前揭例外情形，但仍不予
      准許易科罰金之理由，其裁量顯有瑕疵。
（三）就檢察官未給予聲明異議人改聲請易服社會勞動機會，逕
      令聲明異議人入監執行部分，程序及裁量均有瑕疵：
　１、刑事訴訟法雖無檢察官於刑之執行指揮時，應給予受刑人
      陳述意見機會之規定，但不准受刑人易科罰金此重大剝奪
      人身自由之強制處分，如能賦予受刑人對於不准易科罰金
      之理由有陳述意見的機會，或許能及時提供一定的答辯或
      舉出相當證據，得就對其不利之理由進行防禦，或改聲請
      易服社會勞動，或能使檢察官改變准否易刑處分之決定，
      無待受刑人日後始得依刑事訴訟法第484 條對檢察官之指
      揮聲明異議。故倘能賦予受刑人就己身是否有難收矯正之
      效或難以維持法秩序之情形有陳述意見之機會，再由檢察
      官為准駁易刑處分之定奪，自與憲法保障人權及訴訟權的
      宗旨無違（最高法院105年度台抗字第811號裁定意旨參照
      ）。又檢察機關辦理易服社會勞動作業要點第5點第8款規
      定：「有下列情形之一者，應認有『確因不執行所宣告之
      刑，難收矯正之效或難以維持法秩序』之事由：1.三犯以
      上且每犯皆因故意犯罪而受有期徒刑宣告之累犯。2.前因
      故意犯罪而受逾6月有期徒刑之宣告，執行完畢或赦免後
      ，5年以內故意再犯本案而受有期徒刑之宣告者。3.前因
      故意犯罪於假釋中，故意再犯本案而受有期徒刑之宣告者
      。4.三犯以上施用毒品者。5.數罪併罰，有4罪以上因故
      意犯罪而受有期徒刑之宣告者。」，即認「確因不執行所
      宣告之刑，難收矯正之效或難以維持法秩序」，且所稱「
      3犯以上」係指本案為第3犯或第3犯以上受刑之執行而言
      ，「每犯皆因故意犯罪而受有期徒刑宣告之累犯」則係指
      每犯（包含第1次犯罪）皆為故意犯。
　２、而本案聲明異議人僅具狀聲請易科罰金，檢察官逕以前引
      理由否准，卻未給予本案聲明異議人改聲請易服社會勞動
      之機會，即遽令聲明異議人定期報到入監執行之執行命令
      ，其所為否准之程序，自有明顯瑕疵，而屬執行之指揮不
      當。
　３、又聲明異議人本案雖係3犯以上，已如前述，惟僅丙案及本
      案構成累犯，不符合上開「三犯以上，每犯均為累犯」不
      得易服社會勞動之規定，本案檢察官卻逕自剝奪聲明異議
      人易服社會勞動之權益，其執行指揮似有違上開作業要點
      之誤，且遍觀本案執行卷宗資料，檢察官復未說明其餘「
      因不執行所宣告之刑，難收矯正之效或難以維持法秩序」
      之不得易服社會勞動之具體理由何在，其裁量即有可議之
      處。
四、綜上所述，花蓮地檢署檢察官於111年度執字第499號、111
    年度執聲字第139號執行案件，不准聲明異議人易科罰金，
    並令其定期報到入監執行之執行指揮，除未及審酌聲明異議
    人是否已因本案開始接受酒癮戒癮治療外，亦未隻字交代何
    以聲明異議人符合上揭研議結果第1、3點之例外情形及未符
    合檢察機關辦理易服社會勞動作業要點第5點第8款不得易服
    社會勞動之情形，卻仍有不准易科罰金、易服社會勞動而需
    逕行入監執行之必要，更未給予聲明異議人陳述、改聲請易
    服社會勞動之機會，其指揮程序確有瑕疵，聲明異議人據此
    聲明異議，為有理由，應於本院將檢察官上開執行指揮撤銷
    ，由檢察官另為妥適之執行指揮。
五、依刑事訴訟法第486條，裁定如主文。
中　　華　　民　　國　　111 　年　　4 　　月　　8 　　日
　　　　　　　　　刑事第一庭    法　官　吳明駿
上列正本證明與原本無異。
如對本裁定不服，應於送達後5日內，向本院提出抗告狀（應抄
附繕本）。　　
中　　華　　民　　國　　111 　年　　4 　　月　　8 　　日
　　　　　　　　　　　　　　　　書記官　陳姿利